臺灣臺北地方法院民事判決　　　　　　　 96年度訴字第292號
原　　　告　己○○
訴訟代理人　曾朝誠律師
複代理人　　庚○○
被　　　告　辛○○即曾銘之.
　　　　　　戊○○○即曾銘.
　　　　　　丙○○即李慶福之.
　　　　　　甲○○即李慶福之.
被　　　告　乙○○即李慶福之.
兼上列二人共同
訴訟代理人　丁○○○即李慶福.
上列當事人間請求塗銷抵押權登記事件，本院於96年11月13日言
詞辯論終結，判決如下：
    主  文
被告戊○○○、辛○○應就被繼承人曾銘坐落台北市○○區○○段二小段一四四地號土地及坐落台北市○○區○○段二小段三
四二號建物，上開土地及建物他項權利部登記次序為0002，收件
字號民國63年中山字第112750號，登記日期為民國63年8月9日，
權利價值為新台幣柒拾萬元之抵押權辦理繼承登記，並於辦理繼
承登記後將該抵押權登記予以塗銷。
被告丁○○○、丙○○、甲○○、乙○○應就被繼承人李慶福坐
落台北市○○區○○段二小段一四四地號土地及坐落台北市○○
區○○段二小段342建號，上開土地及建物他項權利部登記次序
為0004，收件字號民國69年中山字第206250號，登記日期為民國
69年7月3日，權利價值為新台幣柒拾萬元之抵押權辦理繼承登記
，並於辦理繼承登記後將該抵押權登記予以塗銷。
訴訟費用由被告連帶負擔。
    事實及理由
一、程序方面：
（一）查曾銘業已於起訴前之民國81年12月1日死亡，而其繼
      承人為戊○○○、辛○○；而李慶福亦於起訴前之92年8
      月5日死亡，其繼承人為丁○○○、丙○○、甲○○、乙○○；且其等均未辦理拋棄繼承或限定繼承等情，此有卷
      附曾銘除戶戶籍謄本、繼承系統表、被告全部戶籍謄本
      、李慶福除戶戶籍謄本、本院民事紀錄科查詢表可憑，故
      原告追加被告丙○○、辛○○，核與民事訴訟法第255條
      第1項第2款及第5款規定相符，應予准許，合先陳明。
（二）本件被告戊○○○、辛○○、丁○○○、丙○○、甲○○
      、乙○○，均未於最後言詞辯論期日到場，核無民事訴訟
      法第386條各款所列情形，爰依原告之聲請，由其一造辯
      論而為判決。
二、原告起訴主張：
（一）坐落台北市○○區○○段二小段144地號土地及坐落台北
      市○○區○○段二小段342建物（下稱系爭土地及建物）
      ，依系爭土地及建物謄本上之他項權利部登記次序為0002
      記載抵押權名義人為訴外人曾銘，惟曾銘早於民國81
      年12月1日死亡。曾銘死亡時並無配偶或子嗣，且直系
      血親尊親屬均已死亡，是其死亡時之繼承人為第三順位兄
      弟姐妹，亦即為曾昌平、曾申申、辛○○、戊○○○，惟
      曾昌平於73年11月6日死亡，曾申申則於38年5月17日死亡
      ，是曾銘死亡時之繼承人應為辛○○、戊○○○二人 (
      原證5曾銘繼承系統表)。另依系爭土地、建物謄本上之
      他項權利部登記次序為0004記載抵押權名義人則為訴外人
      李慶福，惟李慶福亦於92年8月5日死亡，其繼承人為其配
      偶丁○○○，子女甲○○、丙○○、乙○○四人 (原證6
      李慶福繼承系統表)。由系爭曾銘所設定之抵押權其清
      償日期為64年7月23日，縱認其所擔保之債權之請求權時
      效為最長15年，則系爭抵押權按上開規定，亦應於84年7
      月23日歸於消滅。另李慶福所設定之抵押權雖未有清償期
      之約定，惟系爭抵押權擔保之債權之消滅時效應自債權成
      立時起算，亦即應自69年6月26日起算，是縱認其所擔保
      之債權之請求權時效亦為最長15年，則系爭抵押權按上開
      民法規定，亦應於84年6月26日歸於消滅。系爭抵押權既
      已歸於消滅，徒留下抵押權登記名義於原告所有之土地上
      ，自足生妨害原告所有權之利用及行使，原告自得依民法
      767條中段之規定請求被告等人塗銷已消滅之抵押權，為
      此依法提起本件訴訟。
（二）並聲明：1.被告戊○○○、辛○○應就被繼承人曾銘坐
      落於台北市○○區○○段二小段144地號土地及坐落於台
      北市○○區○○段二小段342建號，土地及建物他項權利
      部登記次序為0002，收件字號民國63年中山字第112750號
      ，登記日期為民國63年8月9日，權利價值為70萬元之抵押
      權辦理繼承登記，並於辦理繼承登記後予以塗銷。2.被告
      丁○○○、丙○○、甲○○、乙○○應就被繼承人李慶福
      坐落台北市○○區○○段二小段144地號土地及坐落台北
      市○○區○○段二小段342建號，土地及建物他項權利部
      登記次序為0004，收件字號民國69年中山字第206250號，
      登記日期為民國69年7月3日，權利價值為70萬元之抵押權
      辦理繼承登記，並於辦理繼承登記後予以塗銷。
三、被告辛○○、戊○○○、丁○○○、甲○○、丙○○、乙○○未於最後言詞辯論期日到場，惟被告丁○○○、甲○○、
    丙○○、乙○○均聲明同意配合塗銷系爭不動產抵押權登記
    ，另被告戊○○○辯稱伊要先弄清楚等語；被告辛○○未於
    言詞辯論期日到場，亦未提出書狀作何聲明或陳述。
四、原告主張依系爭土地及建物謄本上之他項權利部登記次序為
    0002記載抵押權名義人為訴外人曾銘，曾銘於81年12月
    1日死亡，其繼承人為戊○○○、辛○○；又系爭土地及建
    物他項權利部登記次序0004記載抵押權名義人為訴外人李慶
    福，李慶福於92年8月5日死亡，其繼承人為其配偶丁○○○
    ，子女甲○○、丙○○、乙○○等人，曾銘所設定之抵押
    權其清償日期為64年7月23日，李慶福所設定之抵押權未有
    清償期之約定等情，業據其提出與所述相符之土地及建物登
    記簿謄本、戶籍謄本、繼承系統表在卷可稽，原告之前開主
    張，應可採信。
五、按以抵押權擔保之債權，其請求權已因時效而消滅，如抵押
    權人，於消滅時效完成後，五年間不實行其抵押權者，其抵
    押權消滅。民法第880條定有明文。又按所有人對於妨害其
    所有權者，得請求除去之，民法第767條中段定有明文。查
    曾銘所設定之抵押權其清償日期為64年7月23日，被告戊○○○並未提出於清償期屆至後有中斷時效之證據，則依所擔
    保之債權之請求權時效為最長15年，加計民法第880條5年期
    間，則原告主張系爭抵押權於84年7月23日歸於消滅，應屬
    可採。另查，被告丁○○○、甲○○、丙○○、乙○○均聲
    明同意配合塗銷系爭不動產抵押權登記，則原告此部份請求
    亦應准許。
六、準此，系爭抵押權既已消滅，而抵押權登記仍繼續存在，自
    係對所有權人之所有權行使造成妨害，故原告本於所有權人
    地位，依民法第767條及繼承之法律關係，訴請被告辦理系
    爭抵押權之繼承登記後，再將系爭抵押權登記予以塗銷，為
    有理由，應予准許。
七、結論：本件原告之訴為有理由，依民事訴訟法第385條第1項
    前段、第85條第2項，判決如主文。
中　　華　　民　　國　　96　　年　　11　　月　　20　　日
                  民事第二庭  法  官  吳淑惠
以上正本係照原本作成。
如對本判決上訴，須於判決送達後20日內向本院提出上訴狀
中　　華　　民　　國　　96　　年　　11　　月　　21　　日
                              書記官  蔡凱如
